臺灣臺北地方法院民事判決　　　九十九年度重訴字第九五九號
原　　　告　鄭榮富
訴訟代理人　林金徵
原　　　告　鄭榮桂
　　　　　　鄭榮村
上三人共同
訴訟代理人　戴森雄律師
被　　　告　黃明慶
訴訟代理人　劉錦隆律師
複　代理人　楊仲傑律師
上列當事人間塗銷所有權移轉登記事件，本院於民國一百年一月
十日言詞辯論終結，判決如下：
    主  文
原告之訴駁回。
訴訟費用由原告負擔。
    事實及理由
一、原告起訴主張：
（一）原告三人為祭祀公業鄭必陶（下稱系爭祭祀公業）派下員
      ，房份各為二十四分之一。訴外人鄭啟堂、鄭金益及鄭宗
      輝原於民國八十七年四月十二日當選為系爭祭祀公業之管
      理人，渠等當選時系爭祭祀公業之派下員大會已明文通過
      管理人任期為四年，並改選管理委員共十四人，故渠等之
      任期已於九十一年四月十一日屆滿，又依系爭祭祀公業規
      約第六條規定「本祭祀公業處分財產，經過半數派下員同
      意，授權管理人為之」，管理章程第八條「本公業管理委
      員會，由各房選出管理人一名，委員四名，共三大房，管
      理人三名，委員十二名，合計十五名」；第九條「管理人
      對外代表本公業，亦依法登記為本公業管理人執行派下員
      大會或管理委員會之決議案及綜理業務」；第十五條「本
      公業財產處分或…及其他權利之行使由派下員大會決議授
      權管理人全權處理，但須經管理委員會會議決議通過始得
      為之」，故鄭啟堂等三人自不得擅自代表系爭祭祀公業處
      分公業財產，且該管理委員會並於九十三年十一月六日開
      會，全體出席人員無人贊成出售土地，而通過以合建方式
      為之，此對管理人尤具拘束力，又且上開管理人之任期已
      屆滿，縱委任關係未消滅，祭祀公業管理人之權限僅為公
      業財產之保存，利用及改良行為，管理人並無處分公業土
      地之權限，而該管理委員會委員十餘人遂於九十三年十一
      月八日代表該公業與訴外人興洋建設股份有限公司簽訂合
      建契約，嗣該合建契約並未履行。
（二）九十三年十二月六日，鄭啟堂、鄭宗輝未經派下員大會決
      議，亦未經管理委員會議決議，逕與被告簽訂土地買賣契
      約，出售系爭祭祀公業所有坐落於臺北市○○區○○段
      七四五、七四七地號等十一筆土地（下稱系爭土地），鄭
      宗輝並冒鄭金益之名簽署系爭買賣契約。嗣由被告起訴請
      求鄭啟堂等三人（代表系爭祭祀公業）辦理所有權移轉登
      記，經本院以九十四年度重訴字第一二六○號民事案件審
      理，惟當時鄭啟堂等三人未經派下員大會或管理委員會之
      決議，即以系爭祭祀公業代表人身分就系爭土地與被告重
      簽買賣契約及和解書，且因渠等之訴訟代理人劉錦隆律師
      對被告之請求不爭執，本院即為被告勝訴判決，劉錦隆律
      師旋代為具狀捨棄上訴權並聲請發給確定證明書。被告與
      鄭啟堂等三人遂於九十五年五月四日為系爭土地之所有權
      移轉登記。惟鄭啟堂等三人任期已屆滿，且無權代表祭祀
      公業鄭必陶出售土地，其所訂契約為無權代理行為，本院
      九十四年度重訴字第一二六○號民事確定判決對祭祀公業
      全體派下員應不生效力，應認被告與鄭啟堂等三人所為所
      有權移轉登記為無效，被告未取得系爭土地所有權。
（三）被告為興洋公司法定代理人謝麗華之夫，渠等共同經營興
      洋公司，而興洋公司與管理委員及管理人簽訂系爭合建時
      ，附有九十三年十一月六日之管理委員會議記錄，其上記
      載只能合建，不同意出售之決議，且興洋公司簽約時所給
      付之支票發票人均為被告，其後上開支票改充作為系爭買
      賣契約之第一期款，可見被告明知管理委員會曾決議祭祀
      公業土地只能合建不同意出售、鄭啟堂等三人無權代理簽
      訂系爭買賣契約，猶執意為之，自屬惡意，不受土地法第
      四十三條之保護。而祭祀公業為派下公同共有，與繼承之
      遺產為繼承人公同共有，法理相通，依最高法院三十七年
      上字第七三○二號判例，原告得對因處分而得權利之被告
      提確認系爭土地屬祭祀公業鄭必陶所有之訴。系爭土地既
      屬祭祀公業鄭必陶所有，則被告所為系爭土地之所有權移
      轉登記全部無效，其後之分割登記亦為無效。本件被告於
      系爭所有權移轉登記後，於九十八年十月三十日將系爭七
      四五地號土地分割出七四五之一至之三，其中系爭七四五
      之一地號土地，面積九十一平方公尺，其上門牌號碼為臺
      北市○○區○○路二段九九號房屋為原告鄭榮桂、鄭榮村
      所有；系爭七四七地號土地分割出七四五之一至之二，其
      中系爭七四七之一地號土地，面積八十二平方公尺，其上
      門牌號碼為臺北市○○區○○路二段七五號房屋為原告鄭
      榮富所有。依最高法院七十五年度台上字第四○四號判例
      意旨，原告得按請求塗銷登記部分所占整筆土地之比例，
      請求塗銷系爭七四五地號土地中六百九十五分之九十一、
      系爭七四七地號土地中三百八十八分之八十二之所有權移
      轉登記，併其後之分割登記。
（四）對於被告抗辯之陳述：
   1、依最高法院八十七年度台上字第八五三號判決及九十一年
      台上字第二三六九號判決意旨，祭祀公業管理人未經派下
      員過半數之同意，無權代理祭祀公業出售土地，其出售行
      為所為所有權移轉登記為無效，買受人未取得土地所有權
      。且依最高法院九十年度台上字第一四三號及九十二年度
      台上字第二○五四號判決意旨，祭祀公業之買賣行為除祭
      祀公業有規約，應依規約約定，應依土地法第三十四條之
      一規定，經全體共有人過半數之同意及其權利之過半數，
      否則該買賣契約對其他共有人不生效力。
   2、本院九十四年度重訴第一二六○號判決係因鄭啟堂等三人
      之共同訴訟代理人劉錦隆律師對該案原告之請求不爭執，
      致法院為該案原告勝訴之判決，嗣劉錦隆律師並遭移送律
      師懲戒委員會。惟依最高法院九十七年台上字第一八四二
      號判決謂「按確定判決，除當事人外，對於訴訟繫屬後為
      當事人之繼受人者，亦有效力，民事訴訟法第四百零一條
      第一項定有明文。所謂繼受人，如確定判決之訴訟標的為
      具對世效力之物權關係者，依法律行為受讓該訴訟標的物
      之人，雖應包括在內，惟該項規範之目的，並非在創設或
      變更實體法上之權利義務，故讓與人因一己事由受不利益
      之確定判決，而該事由於實體法上受讓人並不受其拘束時
      ，原確定判決之效力即不及於該受讓人，以避免因訴訟法
      上之規定，變更實體法上之權利義務關係。」，該判決所
      指讓與人、受讓人為民事訴訟法第四百零一條第一項，若
      為祭祀公業，則屬同條第二項，前開讓與人與受讓人之關
      係，即等同管理人與派下員全體之關係。故因一己事由受
      不利益之確定判決，而該事由於實體法上，派下員全體不
      受其拘束時，原確定判決之效力不及於派下員全體。從而
      被告主張九十四年度重訴第一二六○號民事確定判決有既
      判力部分，顯無理由。本院九十六年度訴字第三四○九號
      判決即判決被告敗訴。
   3、此外，被告雖以祭祀公業鄭必陶派下員於事後領取價金之
      人數及房份已過半數，主張鄭宗輝等三人為有權代理，惟
      依八十五年之派下員名冊，派下員共一百七十五人，而依
      被告另案提出之分配款印領清冊，大房派下員為一百零九
      人，二房為四十人，三房為四十二人，共計為一百九十一
      人。鄭啟堂等三人於九十五年一月二十日出售時之派下員
      應不止此數。是以被告提出之分款印領清冊派下員一百九
      十一人計算，已與實際不符。縱以之為計算基礎，符合其
      房份計算者僅大房四十二人，與土地法第三十四條之一所
      規定之已有半數不符，而該房份合計為二萬七千分之一百
      八十七，亦與土地法三十四條之一規定之應有部分過半或
      逾三分之二不符。況事後領取與事前同意出售，係屬二事
      ，不能混為一談。
（五）綜上，原告爰訴之聲明並求為判決：
   1、確認臺北市○○區○○段三小段七四五之一地號土地，面
      積九十一平方公尺，同小段七四七之一地號土地，面積八
      十二平方公尺為祭祀公業鄭必陶所有。
   2、被告於九十五年五月四日就臺北市○○區○○段三小段七
      四五地號土地，面積六九五平方公尺，所為所有權移轉登
      記，其中應有部分六百九十五分之九十一，同小段七四七
      地號土地，面積三百八十八平方公尺，所為所有權移轉登
      記，其中應有部分三百八十八分之八十二，應予塗銷。
   3、被告於九十八年十月三十日就臺北市○○區○○段三小段
      七四五地號土地面積六百九十五平方公尺，分割出七四五
      之一地號土地，面積九十一平方公尺之分割登記，及同小
      段七四七地號土地，面積三百八十八平方公尺，分割出七
      四七之一地號，面積八十二平方公尺之分割登記應予塗銷
      。
二、被告辯稱：
（一）臺灣高等法院九十七年度重上字第五八八號民事確定判決
      ，業已認定被告依本院九十四年度重訴字第一二六○號民
      事確定判決辦理所有權移轉登記，已合法取得系爭土地所
      有權，該確定判決之既判力及於祭祀公業鄭必陶全體派下
      員，原告鄭榮桂、鄭榮村應受該確定判決既判力之拘束，
      於有確定再審判決推翻前，不得另為爭執或為相反、歧異
      之主張。祭祀公業應僅得對本院九十四年度重訴字第一二
      六○號民事確定判決提起再審之訴，並無民法第一百一十
      三條之問題。況依最高法院九十七年台上字第二九八號判
      決「祭祀公業並無當事人能力，惟祭祀公業設有管理人者
      ，得以管理人名義起訴或應訴，即祭祀公業以管理人名義
      起訴或應訴，係代表派下員全體起訴或應訴，當法院判決
      後，其判決之效力，自然及於祭祀公業全體派下員」，祭
      祀公業派下員全體並非管理人之受讓人，故祭公業派下員
      無從依最高法院九十七年台上字第一八四二號判決所持見
      解，主張法院對祭祀公業管理人所為確定判決對其無既判
      力。
（二）本院九十七年度易字第二四七號刑事判決及臺灣高等法院
      九十八年度上易字第七一二號刑事判決均認「該公業規約
      書（業經臺北市政府民政局於七十二年七月十八日以北市
      民三字第一○二六一號函同意備查）第六條規定：『本祭
      祀公業處分財產，經過半數派下員同意，授權管理人為之
      』，應認該公業之派下員間，已以契約約定公同共有祀產
      之處分，授權管理人為之，無須得全體派下員之同意。…
      ，除非已明定該規約內容有適用期限，否則該規約內容在
      未經修正前，其效力不因管理人之更異而有變動，且該公
      業於同年九月二十五日召開派下員大會時，亦經全體一致
      通過『祭祀公業鄭必陶財產處分、變更建設、合建及其他
      權利之行使，授權管理人全權處理』之議案（見議案二部
      分），此有前開公證書所附會議紀錄在卷可證，而該次派
      下員大會雖亦通過該公業之管理章程（見議案一），其中
      第十五條雖規定：『本公業財產處分或變更建設及其他權
      利行使由派下員大會決議授權管理人全權處理，但須經管
      理委員會會議決議通過始得為之』，惟決議在後之前開議
      案二之決議事項並未包括『但須經管理委員會會議決議通
      過始得為之』之但書規定，自難認管理人全權處理公業財
      產係以『經管理委員會會議決議通過始得為之』為生效要
      件，應認上開但書規定無非在於賦予管理委員會監督管理
      人執行處分公業財產程序之權能，因財產之處分牽涉之層
      面甚廣，從簽約對象之擇定、簽約條件之擬定，甚至現有
      派下員地上建物之處理等，均有賴管理委員會全體成員（
      包括管理人）集思廣益，以謀取派下成員之最大利益，是
      管理人基於派下員之授權處分公業財產，自應有代表派下
      各大房所成立之管理委員會成員予以監督，才不至於作出
      有損派下成員之利益，惟即令管理人未經管理委員會決議
      通過財產處分之行為，亦難認管理人代表公業對外所為之
      財產處分法律行為不生效力。」。況系爭土地處分後，業
      有過半數以上並其房份合計過半數之派下員領取一部分之
      買賣價金，承認管理人處分行為，亦符合土地法第三十四
      條之一之處分門檻。
（三）又依當時適用之祭祀公業土地清理要點第十九條規定「祭
      祀公業土地之處分或設定負擔，得依土地法第三十四條之
      一第五項規定辦理。但規約另有規定不在此限」，故祭祀
      公業土地之處分依據，規約優於一切，且祭祀公業鄭必陶
      之規約係經過半數以上派下員簽章同意（共有一百一十名
      派下員簽章同意，除已死亡無繼承人之鄭受、鄭尾等失聯
      者外，幾乎是全體同意），並經主管理機關備查，有其一
      定之公信力，並為祭祀公業土地清理要點第十九條所明定
      之祭祀公業土地處分依據，若欲對規約所規定之處分方式
      有所限制，應以修改規定之方式為之，而非另定管理章程
      。而依上開要點第十五條第一項規定「祭祀公業規約之變
      動，依規約之規定，規約未規定者，應經派下員全體之同
      意」，本件祭祀公業鄭必陶之規約並未規定修正門檻，自
      應依前開規定，自應經派下員全體之同意，且依規約第九
      條規定「本規約經派下員過半數以上同意，送臺北市民政
      局備案後生」。而本件祭祀公業管理章程並未經全體派下
      員同意，甚至未經派下員簽章，僅由派下員大會通過，然
      派下員大會決議只要過半數以上之派下員出席，出席派下
      員過半數同意即可，則派下員大會通過時究有多少派下員
      同意，或僅是未表示意見，完全不明，自無取代規約之效
      力，故該管理章程無法取得主管機關備查。除非祭祀公業
      土地清理要點不適用於祭祀公業鄭必，否則不知若依該要
      點第十九條規定，何以規約不得適用而應適用管理章程？
      而認定管理章程應優先於規約適用。
（四）綜上，被告為答辯聲明並求為判決：原告之訴駁回。
三、首查，原告為系爭祭祀公業之派下員，系爭土地原為系爭祭
    祀公業所有之情事，被告後持本院九十四年度重訴字第一二
    六０號勝訴確定判決辦理所有權移轉登記完畢等情事，為兩
    造所不爭執，並經本院調閱本院九十四年度重訴字第一二六
    ０號民事卷宗，審查無訛。其次，告請求確認系爭土地其中
    七四五之一與七四七之一地號土地仍為系爭祭祀公業所有，
    如其訴之聲明所示之土地所有權移轉登記與分割登記均應隨
    之塗銷等語，為被告所不同意，並以前揭情事資為抗辯，則
    本院應予審究者核為：被告是否已經取得系爭土地之所有權
    ？原告是否應受本院九十四年度重訴字第一二六０號確定判
    決既判力所拘束？
四、按除別有規定外，確定之終局判決就經裁判之訴訟標的，有
    既判力；對於為他人而為被上訴人或上訴人者之確定判決，
    對於該他人亦有效力，民事訴訟法第四百條、第四百零一條
    第二項定有明文。又關於祭祀公業之訴訟，應由其派下全體
    起訴或被訴，但設有管理人者，得以該管理人名義起訴或被
    訴，以祭祀公業管理人名義代表派下全體為當事人時，其確
    定判決之效力，依民事訴訟法第四百零二條第二項規定，對
    於派下全體亦有效力，此亦有最高法院八十二年度台上字第
    二二九號、九十二年度台抗字第三三一號判決意旨可資參照
    。查系爭土地原登記為系爭祭祀公業所有，被告於九十三年
    十二月十六日日與由管理人鄭啟堂、鄭金益、鄭宗輝代表之
    系爭祭祀公業訂立買賣契約，由被告向系爭祭祀公業買受系
    爭土地，嗣後被告訴請系爭祭祀公業履約，列鄭啟堂、鄭金
    益、鄭宗輝為系爭祭祀公業之管理人，經本院於九十五年三
    月二十日以九十四年度重訴字第一二六０號判決被告勝訴，
    因系爭祭祀公業管理人即鄭啟堂、鄭金益、鄭宗輝具狀表明
    捨棄上訴權而確定等情，有上開判決可稽，則原告既然為系
    爭祭祀公業之派下員，依據前述說明，上開確定判決之效力
    應及於包括原告在內之系爭祭祀公業全體派下員。原告就該
    案訴訟標的，即被告本於前揭買賣契約有權請求系爭土地所
    有權人即系爭祭祀公業移轉系爭土地，亦即系爭祭祀公業全
    體派下員應履行該買賣契約約定，應將系爭土地所有權移轉
    登記予被告乙節，於有確定再審判決推翻前，不得另為爭執
    或為相反、歧異之主張。被告既獲上開既判力效力及於原告
    之勝訴確定判決，並持以辦理所有權移轉登記，應認被告已
    合法取得系爭土地之所有權，原告提起本訴請求確認系爭土
    地其中七四五之一與七四七之一地號土地仍為系爭祭祀公業
    所有，同時如其訴之聲明所示之土地所有權移轉登記與分割
    登記均應隨之塗銷，即法之所不許。
五、至原告雖又主張依最高法院九十七年台上字第一八四二號判
    決謂「按確定判決，除當事人外，對於訴訟繫屬後為當事人
    之繼受人者，亦有效力，民事訴訟法第四百零一條第一項定
    有明文。所謂繼受人，如確定判決之訴訟標的為具對世效力
    之物權關係者，依法律行為受讓該訴訟標的物之人，雖應包
    括在內，惟該項規範之目的，並非在創設或變更實體法上之
    權利義務，故讓與人因一己事由受不利益之確定判決，而該
    事由於實體法上受讓人並不受其拘束時，原確定判決之效力
    即不及於該受讓人，以避免因訴訟法上之規定，變更實體法
    上之權利義務關係。」前開判決所指稱之讓與人與受讓人之
    關係，即等同管理人與派下員全體之關係等語，惟原告為系
    爭祭祀公業之派下員，本案原告與系爭祭祀公業管理人間並
    無任何讓與或者受讓關係，原告前揭主張容有違誤，不足以
    採信。
六、綜上，原告為如其訴之聲明所示之請求，均為無理由，應予
    駁回。又本案事證已臻明確，兩造其餘主張與攻擊防禦方法
    ，經核均與本案判決結果無影響，爰不一一予以審酌，附此
    敘明。
據上論結，本件原告之訴為無理由，依民事訴訟法第七十八條、
第八十五條第一項前段，判決如主文。
中    華    民    國   100    年    1     月    26    日
                  民事第四庭    法  官  匡  偉
以上正本係照原本作成。
如對本判決上訴，須於判決送達後20日內向本院提出上訴狀。如
委任律師提起上訴者，應一併繳納上訴審裁判費。
中    華    民    國   100    年    1     月    26    日
                                書記官  巫玉媛